【裁判字號】    99,上更(一),102
【裁判日期】    990722
【裁判案由】    違反毒品危害防制條例
【裁判全文】
臺灣高等法院高雄分院刑事判決     99年度上更(一)字第102號
上  訴  人
即  被  告  甲○○
指定辯護人  本院公設辯護人   李佩娟
上列上訴人因違反毒品危害防制條例案件，不服臺灣高雄地方法
院96年度訴字第2548號中華民國97年2 月18日第一審判決（起訴
案號：臺灣高雄地方法院檢察署96年度偵字第13092 號），提起
上訴，判決後，經最高法院發回更審，本院判決如下：
    主  文
原判決關於甲○○販賣第二級毒品部分撤銷。
甲○○犯販賣第二級毒品罪，處有期徒刑柒年貳月，未扣案販賣
第二級毒品所得新臺幣參仟元沒收，如全部或一部不能沒收時，
以其財產抵償之；又犯販賣第二級毒品未遂罪，處有期徒刑伍年
，扣案殘留甲基安非他命之夾鏈袋肆片沒收銷燬之。應執行有期
徒刑拾年，未扣案販賣第二級毒品所得新臺幣參仟元沒收，如全
部或一部不能沒收時，以其財產抵償之、扣案殘留甲基安非他命
之夾鏈袋肆片沒收銷燬之。
     事  實
一、甲○○綽號為『阿姐』，明知甲基安非他命係毒品危害防制
    條例第2 條第1 項第2 款所列之第二級毒品，未經許可，不
    得擅自販賣。竟意圖營利，基於販賣第二級毒品甲基安非他
    命之犯意，以其向吳清源借用之門號為0000000000號之黑色
    三星牌行動電話，作為對外販賣毒品之聯絡工具，於民國（
    下同）96年4 月28或29日18、19許，在高雄縣路竹鄉東方技
    術學院附近某處，以新台幣（下同）3,000 元之價格，販賣
    第二級毒品甲基安非他命1 包（毛重0.6 公克）予王彩育施
    用。嗣王彩育於同年5 月1 日晚上10時10分許，在高雄市三
    民區○○○路221 號佳宏飯店321 室內為警查獲，經警逮捕
    詢問結果，供出甲基安非他命係向甲○○即綽號『阿姐』之
    人購買。警方乃要求王彩育配合辦案，王彩育同意後，於96
    年5 月2 日中午12時41分許，以其當日使用之0000000000號
    行動電話撥打甲○○持用之0000000000號行動電話門號，向
    其表示欲購買甲基安非他命6,000 元云云，甲○○接獲電話
    ，雙方達成合意後，約定在高雄縣湖內鄉大湖車站交易毒品
    。嗣於同日下午3 時許，甲○○乘坐其不知情之雇主趙正機
    駕駛不詳車號之自用小客車到達約定地點，警方則帶同王彩
    育到場協助指認，經王彩育當場指認『阿姐』即在該趙正機
    車上之甲○○後，警方旋即趨前出示證件，要求甲○○下車
    接受盤查，甲○○見狀恐事跡敗露，迅自其隨身之手提包內
    取出攜帶到場準備售與王彩育而數量不詳內裝有甲基安非他
    命之夾鏈袋，放入自己口中咀嚼。警方迅依現行犯逮捕並取
    下其手提包，為附帶搜索後，自該手提包內扣得上開甲○○
    之三星牌手機1 支；復見其臉色有異，恐生不測，即緊急驅
    車駛往行政國軍退除役官兵輔導委員會高雄榮民總醫院（下
    稱高雄榮民總醫院）急診。甲○○於警車上為免過量毒品進
    入體內，先要求喝水，同時以手指深入喉嚨挖吐，並伺機低
    頭吐出經咀嚼之夾鏈袋。嗣到達高雄榮民總醫院後，警員阮
    建強返回警車，在甲○○乘坐警車之右後乘客座，發現該甲
    ○○咀嚼後嘔吐出已碎成4 片殘留甲基安非他命之夾鏈袋而
    查獲。
二、案經高雄市政府警察局左營分局報告臺灣高雄地方法院檢察
    署檢察官偵查起訴。
    理  由
壹、程序方面
一、按詰問權係指訴訟上當事人有在審判庭輪流盤問證人，以求
    發現真實，辨明供述證據真偽之權利，其於現行刑事訴訟制
    度之設計，以刑事訴訟法第166 條以下規定之交互詰問為實
    踐，屬於人證調查證據程序之一環；與證據能力係指符合法
    律所規定之證據資格，而得成為證明犯罪事實存在與否之證
    據適格，性質上並非相同。偵查中檢察官為蒐集被告犯罪證
    據，訊問證人旨在確認被告嫌疑之有無及內容，與審判期日
    透過當事人之攻防，調查證人以認定事實之性質及目的有別
    。偵查中訊問證人，法無明文必須傳喚被告使之得以在場；
    刑事訴訟法第248 條第1 項前段雖規定「如被告在場者，被
    告得親自詰問」，事實上亦難期被告有於偵查中行使詰問權
    之機會。此項未經被告詰問之被告以外之人於偵查中向檢察
    官所為之陳述，依刑事訴訟法第159 條之1 第2 項之規定，
    原則上屬於法律規定為有證據能力之傳聞證據，於例外顯有
    不可信之情況，始否定其得為證據。是得為證據之被告以外
    之人於偵查中向檢察官所為之陳述，因其陳述未經被告詰問
    ，應認屬於未經合法調查之證據，非為無證據能力，而禁止
    證據之使用。此項詰問權之欠缺，非不得於審判中由被告行
    使以補正，而完足為經合法調查之證據，此有最高法院96年
    台上字第7259號判決可資參照。本件證人王彩育於檢察官偵
    查中之證述，業經依法具結，有結文在卷可憑，而如後所述
    ，證人王彩育於原審法院審理時證稱：其於檢察官偵查中遭
    恐嚇云云，不足採信；此外，被告及辯護人復未證明證人王
    彩育所證有何顯不可信之情事，且其所證與本案待證事實亦
    有關聯性，依刑事訴訟法第159 條之1 第2 項自有證據能力
    。又證人王彩育業經原審法院傳喚到庭接受詰問，被告甲○
    ○之對質詰問權已獲得保障，依上開最高法院之判決意旨，
    其於檢察官偵查中所證，亦屬已經合法調查之證據，自得採
    為認定事實之證據。
二、證人依法作證，有使其知悉虛偽陳述可能遭刑法偽證罪處罰
    之告知義務，此為刑事訴訟法第187 條所明定，證人王彩育
    因害怕受罰而為陳述，正屬立法目的所在之一，是證人王彩
    育於原審法院證稱：偵查中因檢察官告知偽證有7 年以下刑
    罰，受有恐嚇，才為不實陳述云云，自非可取。證人王彩育
    於原審法院審理時，翻異前詞，改稱是陳明福要求伊指證被
    告，事實上毒品來源是陳明福向外人買來供渠等施用云云，
    核與警詢陳述不符。查王彩育因施用毒品案件，於96年5 月
    1 日為警查獲，翌日凌晨1 時45分接受詢問時，明白表示不
    願接受警方夜間詢問，是筆錄時間僅有5 分鐘，於同日凌晨
    1 時50分結束，此有該警詢筆錄附於偵查卷可按，足見王彩
    育不僅明白其訴訟法上之權利，且據以提出主張，權利意識
    清楚，心理狀態健全無虞。時至同日早上11時40分，王彩育
    第2 次接受警方詢問，經再次告知上開訴訟上權利，仍表示
    不用選任辯護人，且當時其友人陳明福於原審法院審理時到
    庭證稱：當日10時許有特地到警局，王彩育說她行李、包包
    還在旅館，說要伊幫忙收起來等語（見原審二卷第45頁），
    王彩育亦陳稱當日製作筆錄時陳明福在場，且當時遭警查獲
    時幫陳明福「扛起來」，那時候以為陳明福都是幫我們的等
    語（見原審一卷第228 頁）；王彩育之友人尋孝萍於原審法
    院審理時亦到庭證稱「當時他們二人都在一起」等語（見原
    審二卷第32頁），可見王彩育當時與陳明福友誼交好，陳明
    福既有在場，適亦可擔保王彩育警詢之陳述，無遭以不正方
    法取證之虞，客觀上自具有特別可信之外部情況（雖王彩育
    嗣後指證係陳明福唆使誣陷被告，惟並非可信，詳後論述，
    且其等來日幡然交惡，與王彩育警詢當時雙方情誼如何，分
    屬二事，與判斷王彩育警詢當時之外部環境及情況，並無關
    聯性）。嗣於同日下午4 時10分第3 次接受警方詢問，既因
    王彩育供出被告並攜同王彩育前去交易毒品現場指認而查獲
    ，該次筆錄係大致複述第2 次警詢時之陳述，並明確指認前
    所稱買毒之「阿姐」之人，即當日查獲之被告，核其上開客
    觀外部情況，尚無任何變動，亦具特別可信性。是其第2 、
    3 次警詢所陳，均非違法取得，與待證事項具關聯性，證明
    力非明顯過低，並為證明被告犯罪事實存否所必要，依刑事
    訴訟法第159 條之2 之規定，其於警詢中所證，亦有證據能
    力。
三、搜索者係刑事偵查強制處分權之重要手段之一，檢警發動搜
    索，我國法制，係採令狀主義為原則，無令狀主義為例外。
    其中，基於合法逮捕所衍生之附帶搜索，即屬無令狀而得搜
    索之情形之一。刑事訴訟法第130 條明文規定「檢察官、檢
    察事務官、司法警察官或司法警察逮捕被告、犯罪嫌疑人或
    執行拘提、羈押時，雖無搜索票，得逕行搜索其身體、隨身
    攜帶之物件、所使用之交通工具及其立即可觸及之處所」，
    立法意旨在於防止受逮捕人於立即可觸及之處所湮滅證據，
    並兼及保護執行逮捕時包括被告在內所有在場之人之生命、
    身體、財產安全。是附帶搜索有無違法，自應探究搜索之發
    動是否先經合法逮捕、搜索過程、標的及範圍是否符合上開
    法文規定之要件限制，以判斷其適法性。若扣案物品並非經
    搜索而來，自無搜索合法與否之問題，此為當然之解釋。本
    件扣押經過，係王彩育依被告之約定，前往湖內鄉大湖車站
    之查獲現場時，警方因王彩育之指認而趨前盤檢，經說明來
    意，於盤檢過程，被告即從手持之手提包內取出一白色物品
    ，往口中塞入快速咀嚼，警見其臉色有異，恐有不測，旋驅
    車送往高雄榮民總醫院急診，途中被告一再要求喝水，並反
    覆以手指伸入口中挖吐，嗣在被告就醫後，警員於被告乘坐
    車內右後側乘客座上，發現該咀嚼過之夾鏈袋，而扣案帶回
    ，此經證人即查獲警員阮建強、蘇俊仰於原審法院到庭證述
    明確。該夾鏈袋實際上係碎成四片，各皺成一團，甚為明顯
    ，有疑似咀嚼之痕跡一情，並經原審法院當庭勘驗無訛，有
    勘驗筆錄附卷可稽（見原審二卷第63頁背面）。經採集被告
    唾液與該夾鏈袋殘留液體進行比對鑑驗結果認：「本案送鑑
    證物經萃取DNA 後編號01涉嫌人甲○○唾液棉棒及編號A2包
    裝毒品夾鏈袋上唾液棉棒檢測出相同之DNA-STR 型別，在臺
    灣地區中國人之機率預估為3.01×10（-14 次方）」；又該
    夾鍊袋經送驗結果，均呈甲基安非他命及海洛因陽性反應等
    情，亦分別有高雄市政府警察局96年6 月27日高市警鑑字第
    （096 ）0000000 號鑑驗書及高雄市立凱旋醫院濫用藥物成
    品檢驗鑑定書各1 份附卷可按（見原審一卷第95頁；偵查卷
    第86頁），足認該夾鍊袋係經被告置入口中咀嚼無疑。原審
    及本院前審辯護人雖質疑上開唾液DNA 型別係警察內部自行
    鑑定，有偏頗之虞，不得採信云云，惟該唾液確是採集自被
    告，為被告自陳在卷，辯護人並未舉出任何證據或指出可供
    調查之證據供法院調查，空言指摘警方偏頗，須再重行鑑定
    云云，委無可採。上開事證均與查獲警員之證述若合符節，
    足以推認扣案夾鍊袋係被告塞入口中咀嚼後，因內含毒品，
    又係塑膠製品，非得挖吐取出，惟遭警逮捕，車內難以隱藏
    ，故低頭自口中挖出後雖未經警即時發現，但仍遺留車上，
    經警送醫急救，終於返回車上時發現而加以取證查扣。準此
    ，該夾鍊袋並非警方對被告人身實施搜索所扣押之物，係偶
    然情況下發現而查扣，自無搜索之可言，辯護意旨誤為搜索
    取得，或泛指為栽贓云云，均無可取。至於扣案手機部分，
    證人蘇俊仰於原審法院審理時證稱：「我們看到被告將手提
    包打開，拿東西塞進嘴巴裡面去，所以我們就將手提包拿過
    來檢查。不是硬拿，當初已經很緊急，被告已經將東西吞進
    去，為了維護被告的身體安全，不知道她等一下要拿什麼東
    西吞進去，所以要保護她的安全，才要把她的手提包拿過來
    」等語（見原審一卷第177 頁）；於本院前審審理時亦證稱
    ：「我們沒有搜索她的手提包」等語（見本院上訴卷第68頁
    ）。而本件係因王彩育持有及施用毒品為警查獲，經供出毒
    品來源係向被告買入，再由王彩育撥打電話向被告購買毒品
    ，約定交易地點，警方再一同前往查緝，警方在約定之大湖
    車站盤查被告時，被告又自手持手提包內取出夾鏈袋塞入口
    中咀嚼，依其情狀，警方認有販賣毒品之實施行為，已合於
    刑事訴訟法第88條第2 項「犯罪在實施中即時發覺者，為現
    行犯」之規定，而依現行犯加以逮捕，自屬合法（見警卷第
    24頁所附逮捕通知書亦載明依刑事訴訟法第87條逕行逮捕，
    惟被告非通緝犯而為現行犯，此顯係誤載，但仍不影響於本
    件係依現行犯逮捕被告之事實）。被告當時既能自手提包內
    取出物品，顯然該手提包係被告隨身攜帶之物件，為保全證
    據及預防在場所有人之人身安全，警員對該手提包為附帶搜
    索，並附帶扣押本案被告與王彩育聯絡賣毒之手機1 支，自
    無違法搜索之可言。辯護意旨指為違法搜索，亦非可採。綜
    上所述，本件扣案之手機及夾鏈袋，均屬合法取得，有證據
    能力。
四、「陷害教唆」，屬於「誘捕偵查」型態之一，而「誘捕偵查
    」，依美、日實務運作，區分為二種偵查類型，一為「創造
    犯意型之誘捕偵查」，一為「提供機會型之誘捕偵查」，前
    者，係指行為人原無犯罪之意思，純因具有司法警察權者之
    設計誘陷，以唆使其萌生犯意，待其形式上符合著手於犯罪
    行為之實行時，再予逮捕者而言，實務上稱之為「陷害教唆
    」；後者，係指行為人原已犯罪或具有犯罪之意思，具有司
    法警察權之偵查人員於獲悉後為取得證據，僅係提供機會，
    以設計引誘之方式，佯與之為對合行為，使其暴露犯罪事證
    ，待其著手於犯罪行為之實行時，予以逮捕、偵辦者而言，
    實務上稱此為「釣魚偵查」。關於「提供機會型之誘捕偵查
    」型態之「釣魚偵查」，因屬偵查犯罪技巧之範疇，並未違
    反憲法對於基本人權之保障，且於公共利益之維護有其必要
    性，故依「釣魚」方式所蒐集之證據資料，非無證據能力。
    而關於「創造犯意型之誘捕偵查」所得證據資料，係司法警
    察以引誘或教唆犯罪之不正當手段，使原無犯罪故意之人因
    而萌生犯意而實施犯罪行為，再進而蒐集其犯罪之證據而予
    以逮捕偵辦；縱其目的在於查緝犯罪，但其手段顯然違反憲
    法對於基本人權之保障，且已逾越偵查犯罪之必要程度，對
    於公共利益之維護並無意義，其因此等違反法定程序所取得
    之證據資料，應不具有證據能力，此有最高法院97年度台上
    字第418 號判決意旨可資參照。至於何種情形下，得認行為
    人犯罪意思係由司法警察引誘或教唆所挑起，而屬「陷害教
    唆」？又於何種情況下，該犯罪意思本係存在於行為人內心
    ，僅因警方加以合法之釣魚誘捕並提供機會，使行為人步入
    法網？此攸關上開憲法對基本人權之保障及偵查犯罪之於公
    共利益維護之平衡兼顧，執之過嚴，司法警察偵辦案件動輒
    得咎，難以彰顯社會公益；惟失之過寬，則恐易流於輕忽草
    率，致有誤陷無辜、侵犯人權之虞。職故，允宜綜衡該案件
    誘捕之起因為何？有無其他事證得以推測行為人早有相類之
    犯罪行為？實施誘捕者與行為人關係是否密切？誘捕過程中
    行為人是否積極回應、應答自然？聯繫商談或交貨過程是否
    順利快速？甚至是否超出、擴張原本洽商之犯罪事項或交易
    內容等間接事證，加以斟酌判斷。是如有疑似行為人早有相
    類犯罪之線索，再按圖索驥，釣魚誘捕，聯繫洽商簡練，交
    涉順利無礙，甚至行為人於誘捕過程中另有主動提及交易或
    擴張犯罪事項之情節，交貨快速等，應認屬警方合法誘捕偵
    查之事例；反之，全案未見有何蛛絲馬跡，或相關事證極為
    薄弱，因警方誘引而著手實行犯罪，其內心本來犯罪意思之
    有無，尚乏其他事證兼衡佐參者，即有誤陷入罪之疑慮，自
    不能以行為人終究實施犯罪，即反推行為人本有犯罪之意思
    ，而認非屬不法之「陷害教唆」。本件證人王彩育係因疑似
    持有海洛因及甲基安非他命而遭警查緝，警方詢問時明白供
    稱「有施用安非他命習慣，以玻璃球燒烤吸食，最後一次是
    96年5 月1 日下午6 時許在佳宏飯店施用」、「查獲之安非
    他命係於96年4 月28、29日在高雄縣路竹鄉東方技術學院向
    綽號『阿姐』購買」等語（見警卷第15-16 頁），被告亦確
    有此部分販賣第二級毒品犯行（詳下述）。是本件係因王彩
    育供出扣案之安非他命買自被告，並自承有施用安非他命習
    慣，經其配合警方辦案，以其手機撥打被告所使用之電話商
    談交易金額及交貨地點，始為警一同到場查獲被告，則被告
    在證人王彩育配合警方辦案之前，即有販賣甲基安非他命之
    犯意，警方僅因達成偵查犯罪目的之必要，始由王彩育配合
    警方出面向被告買毒，藉以蒐集證據，復查無其他違反法定
    程序之情形，該被告販賣甲基安非他命之部分，其犯罪意思
    自非警方藉由王彩育以引誘、教唆之違法手段而挑起，原審
    及本院前審辯護人辯稱本件係陷害教唆云云，亦無可採。
五、原審及本院前審辯護人另以卷內手機螢幕照片並非王彩育手
    機所拍攝；扣案物之蒐證照片係警方佈局、栽贓，故均無證
    據能力云云。惟證人王彩育於原審法院審理時已明確證稱：
    其手機撥打電話向被告購買毒品，則其確屬王彩育所有之物
    ，而非警方任意栽贓無訛。而扣案物之蒐證照片所呈現內容
    ，因該夾鏈袋確係被告為警送往醫院救治途中自口中挖吐所
    遺留，已如上述，亦非警方佈局、栽贓所拍攝，辯護意旨所
    指情節，係因被告否認而憑空臆測，無其他證據相佐，非可
    採信。是卷附王彩育手機螢幕照片及扣案物蒐證照片，均有
    證據能力。
六、關於檢察官所提出高雄榮民總醫院96年5 月24日高總管字09
    60005654號函附之被告病歷資料，其屬醫師於日常執行醫療
    業務時所製作之業務文書，無顯不可信之情況，依刑事訴訟
    法第159 條之4 第2 款之規定，認有證據能力。惟其中急診
    病歷治療記錄單載稱：由警察帶入「代訴」接獲線報查毒品
    ，至現場路邊時發現患者一件警察即將手中以衛生棉包覆的
    東西全數往口中塞，「警察懷疑」其吞入安非他命或海洛因
    毒品故強行將及帶至急診，來時意識輕微躁動，表示沒吃沒
    施打毒品沒吃任何東西，沒有過去病史等情；及急診檢傷分
    類級數表：手寫「自訴吞入海洛因」，量不詳等詞，因屬醫
    師依當時警方陳述而轉載之語，屬被告以外之人審判外之書
    面陳述，依同法第159 條第1 項規定，醫師該部分記載為傳
    聞證據之「再傳聞」，自無證據能力。
七、此外，本判決所引用其他各項傳聞證據，檢察官、被告及辯
    護人於本院準備程序時均明示同意有證據能力（見本院更一
    卷第39頁），且於本院言詞辯論終結前，既均知有上開傳聞
    證據情事，惟均未聲明異議。本院審酌各該證據並非違法取
    得，與待證事實具關聯性，證明力亦非明顯過低等情，認以
    之作為證據使用係屬適當，依刑事訴訟法第159 條之5 第2
    項規定，均適當作為本案之證據。至於上開無證據能力之證
    據，或未經引據為本案犯罪存否之事證，如用為彈劾被告或
    證人陳述之憑信性證據，並非法之所禁，附此敘明。
貳、實體方面
一、訊據上訴人即被告甲○○對於與王彩育以電話相約在高雄縣
    湖內鄉大湖車站見面為警逮捕之事實，固供認不諱，惟矢口
    否認有何販賣第二級毒品甲基安非他命犯行，辯稱：伊是留
    電話給王彩育的老闆娘，伊不認識王彩育，沒有賣毒品給她
    ，不知道王彩育為何那樣說，伊當天是吃檳榔，沒有從口中
    挖出毒品云云。
二、經查：
  (一)證人王彩育於警詢時證稱：「（警方於96年5 月1 日22時10
    分許，在高雄市三民區○○○路221 號佳宏飯店321 室，經
    由你與陳明福簽立自受搜索同意書後，在床上小盒子內查獲
    第一級毒品海洛因5 包、第二級毒品安非他命1 包（按係甲
    基安非他命之誤，下同）、吸管鏟子1 支及安非他命吸食器
    等物係何人所有？）第二級毒品安非他命1 包、吸管鏟子1
    支及安非他命吸食器等物係我所有；另第一級毒品海洛因5
    包是我朋友尋孝萍所寄放」、「（妳為警查獲持有之第二級
    毒品安非他命1 包是你於何時？在何地？向何人以多少錢購
    得？妳如果詳實供出毒品來源供警方查緝得依獲得減刑？）
    警方所查獲之第二級毒品安非他命1 包是我於96年4 月28、
    29日晚上18、19時許，在高雄縣路竹鄉東方技術學院附近，
    以3000元之價格向乙名綽號『阿姐仔』之女子購買」、「（
    妳所說『阿姐仔』之女子真實姓名及年籍為何？如何聯絡？
    ）我不知道『阿姐仔』的真實姓名及年藉，我都直接打『阿
    姐仔』的行動電話0000000000號聯絡後，再約地點向她購買
    毒品」等語（見偵查卷第14-16 頁）；於第3 次警詢筆錄時
    證稱：「（妳有無帶同警方前往查緝販賣安非他命給妳的綽
    號『阿姐仔』的女子？）我有帶同警方前往查緝綽號『阿姐
    仔』的女子」、「（妳是如何帶同警方將綽號『阿姐仔』之
    女子查緝到案？）我先以我媽媽的0000000000號行動電話打
    給綽號『阿姐仔』的0000000000號行動電話跟她聯絡，並跟
    她約好在高雄縣湖內鄉大湖車站前見面，我要向她購買6000
    元的毒品安非他命，所以警方就帶同我前往查緝，到現場後
    ，我就坐在警方車子上等她前來，等到她來之後，我就跟警
    方講：她就是綽號『阿姐仔』的女子，當綽號『阿姐仔』下
    車後，警方就上前將該名綽號『阿姐仔』的女子查緝到案」
    、「（妳跟甲○○是否認識？有何關係？是否有仇恨或財物
    糾紛？）我跟她是因為買賣毒品認識的，跟她只是單純毒品
    買賣的關係，跟也無仇恨亦無財物糾紛」等語（見偵查卷第
    18-20 頁；於檢察官偵查中亦證稱：「（是妳帶同警察去誘
    捕甲○○嗎？）是」、「（妳是向甲○○買毒品嗎？）是」
    、「（妳的手機是幾號？）0000000000」、「（妳是用這支
    手機和甲○○聯絡嗎？）不是，我是用我媽媽的易付卡0000
    000000號」、「（96年5 月2 日是否打電話給『阿姐』？）
    沒錯，當時警察在我旁邊，我是跟『阿姐』說要買安非他命
    6000元，『阿姐』就是甲○○」等語（見偵查卷第48-49 頁
    、77頁）；核與證人即警員阮建強於原審法院證稱：「（96
    年5 月2 日是否有查獲被告甲○○販賣毒品案？）有」、「
    （經過情形如何？）當時我們之前先查獲王彩育持有毒品案
    ，我們與王彩育製作筆錄說，因為如果她供出上游，就可以
    減刑，王彩育就同意要供出上游，就是甲○○。她就用她的
    手機聯絡甲○○，約在湖內鄉的大湖火車站，要進行買賣過
    程，當時王彩育聯絡好後，我們就在那邊等，那時候王彩育
    在我們的車上，我們一起在那邊等。後來被告出現在大湖火
    車站後，王彩育就告訴我們就是甲○○。我們就上前去盤查
    ，盤查過程中，看到她從她女用手提皮包拿出壹包東西，往
    她嘴巴塞並且快速咀嚼」、「（當時你們在她咀嚼的時候作
    什麼樣的動作？）我們叫她吐出來，但是她堅持不吐，後來
    我發現她臉色發白，好像身體不適，那時候被告還沒有上車
    ，接下來我們就直接判斷可能被告是吞了毒品，因為我們認
    為被告的性命比較重要，所以就決定送榮總醫院就醫，在救
    治途中，她就說她口渴，要求要喝水，我們也提供水給她，
    她一直猛灌水，並且用手指往喉嚨那邊挖，然後吐出來的水
    還又喝進去，然後又繼續挖喉嚨，這行為重複了好幾次。後
    來到達醫院，到了醫院以後，我們發現右側的乘客座有被咀
    嚼的夾鏈袋。我們共有3 個人，包括被告共乘壹台車，我與
    被告一起坐在後座，前座係張永坤駕駛。我坐在駕駛座後方
    。到了醫院後，榮總大門口不知道是那邊的守衛或是義工，
    幫忙我們將被告攙扶進去醫院，我也有跟著進去，等我回來
    車上的時候才發現車後座，就是被告坐的右後方乘客座，有
    咀嚼過嚼碎的夾鏈袋」、「（回去車上的時候，被告人在何
    處？）被告人在醫院。那時候我們要求醫院幫她作灌腸」、
    「（你說你在大湖火車站看到她臉色發白，大概是她吞下夾
    鏈袋多久以後的事情？中間有無與你們有無交談？或是直接
    吞下夾鏈袋？）之前我們盤查的時候有與被告說到話，那時
    候被告還沒有咀嚼夾鏈袋」、「（被告何時開始咀嚼夾鏈袋
    ？）我們盤查被告身分後的1 、2 分鐘」、「（你們如何開
    始盤查被告身分？）我們請她拿出身分證，跟她說有人「指
    證妳販賣毒品」，她說「沒有」，接下來我請她自己打開皮
    包，結果她就突然把手伸進自己的皮包內，拿出東西往自己
    的嘴巴塞」等語大致相符（見原審一卷第130-131 頁）。此
    外，復有被告所使用黑色三星牌手機1 支及碎成4 片之夾鏈
    袋扣案，及扣押筆錄、扣押物品目錄表、王彩育使用之手機
    照片（顯示手機內存有被告上開行動電話號碼）、蒐證照片
    與被告與王彩育上開2 人手機號碼之通聯紀錄等附卷可資佐
    證。
  (二)警方將被告自口中挖吐後遺留車上之夾鍊袋送鑑驗結果，呈
    甲基安非他命陽性反應，而經原審法院當庭勘驗結果，認確
    有咀嚼痕跡（見原審二卷第63頁背面），且經採集被告唾液
    與該夾鏈袋殘留唾液進行比對檢測出相同之DNA-STR 型別，
    在臺灣地區中國人之機率預估為3.01×10（負14次方），而
    被告另採集其尿液送驗結果，呈甲基安非他命陽性反應（見
    原審一卷第95頁、偵查卷第86頁）；證人即警員阮建強於原
    審法院到庭證稱：「被告在送醫途中，被告說口渴，要求喝
    水，我們提供水給她，她一直猛灌水，又用手指往喉嚨挖，
    吐出來的水又喝進去，這行為重複好幾次」等語（見原審一
    卷第131 頁），堪認被告當時係攜帶內含有甲基安非他命之
    夾鏈袋依約到場預備交付毒品，見警盤檢，為圖脫免刑責，
    緊急將該毒品置入口中吞食，然夾鏈袋著實難以吞食，一方
    面亦欲減少毒品進入體內可能發生之危險，而一併將甫經進
    入體內之毒品與夾鏈袋吐出無疑。
  (三)證人王彩育於檢察官偵查時證稱：伊1 次都買3000元，可用
    1 星期，幾乎天天施用1 次，5 月1 日又吸了2 口等語（見
    偵卷第77頁）。而證人王彩育為警查獲時扣得之甲基安非他
    命約毛重0.3 公克，恰與其所證述於同年4 月28或29日向被
    告購買0.6 公克甲基安非他命後天天施用所餘之數量相當，
    證人王彩育上開證述與客觀事實並無不符，自堪採信。又被
    告與證人王彩育既無任何仇隙，且並無任何交誼，若非被告
    確曾販售甲基安非他命予其施用，則證人王彩育焉有供述被
    告即為販賣毒品者之必要？且被告亦自承證人王彩育於電話
    中曾向其表示要購買甲基安非他命6,000 元之意思，若非被
    告前已有販賣甲基安非他命予證人王彩育之經驗，依其自承
    與證人王彩育不熟情形下，焉有隨身攜帶甲基安非他命到上
    開約定地點赴約之必要？再如其未於同年4 月28日或29日販
    售甲基安非他命予證人王彩育，則依其所稱僅為到場與王彩
    育見面，及持有甲基安非他命毒品並非重罪下，被告於員警
    趨前盤查時，何須不顧自身生命安危，而冒然將裝有毒品之
    夾鏈袋予以吞食之必要？是被告確有於同年4 月28日或29日
    販賣甲基安非他命予證人王彩育無訛。又96年5 月2 日中午
    12時41分許，證人亡彩育以其當日使用之0000000000號行動
    電話撥打被告持用之0000000000號行動電話，向其表示欲購
    買甲基安非他命6,000 元云云，甲○○接獲電話表示同意，
    並約定交貨地點，被告既與購買者，就買賣毒品之標的物及
    價格意思表示一致，顯已著手販賣毒品之行為（最高法院95
    年度台上字第6762號判決意旨參照），雖證人王彩育係在警
    方安排下打電話給被告徉稱欲購買毒品，本身無購買毒品之
    真意，惟既經被告應允，且其先前已有販買毒品之犯意，事
    後復已抵達交付毒品之現場，自屬已著手於販賣第二級毒品
    之行為。再者，購買毒品者通常無法探知販毒者賺取利潤多
    寡，是販賣毒品之利得，除被告坦承犯行或價量俱臻明確外
    ，委難察得實情。本件被告自始否認上開販賣毒品之犯行，
    自難計算其販賣毒品之利得。然取得毒品之價格及販賣數量
    均存有諸多變動因素，常因雙方關係深淺、交易是否頻繁、
    警方查緝是否嚴謹、取得管道有無順暢等，而異其結果。加
    以毒品戕害人民身心，危害甚深，毒品之施用及流通，法有
    重懲，尤其販賣毒品，刑罰嚴厲，是被告既陳稱與王彩育並
    無親誼，又非熟識，自無任意無償轉讓毒品與王彩育之理。
    準此，被告販賣毒品予王彩育，主觀上具有營利之意圖，自
    堪認定。
  (四)證人王彩育雖於原審法院審理時翻異前詞，改稱先前未向被
    告買毒，是陳明福教唆咬出「阿姐」，始配合警方要求而虛
    偽指證，且其曾與友人尋孝萍向陳明福購買毒品等語。而證
    人尋孝萍於原審法院亦結證稱：「有拿錢給王彩育買海洛因
    ，應該是向陳明福拿的，因為他們2 人都在一起，有到臺南
    拿2 、3 次」等語相合（見原審二卷第30- 38頁）。然施用
    毒品，成癮容易，戒斷困難。如藥癮發作，無毒在身，不論
    毒癮深淺，身心均須承受相當之痛苦。故施用毒品者毒品來
    源，非只一端，以求應急，本屬常態，姑且不論陳明福於原
    審法院審理時已否認上情，縱令證人王彩育曾向陳明福購買
    毒品，亦不足否定其曾向被告購買甲基安非他命施用之事實
    。且證人陳明福與王彩育當庭對質結果，可推知其2 人嗣後
    係因金錢糾紛，以致交情生變，有原審法院對質筆錄可按（
    見原審二卷第47頁背面）。是其事後所證：係向陳明福購買
    毒品云云，是否可信亦非無可疑；佐以證人王彩育於檢察官
    偵查中曾證稱：「因為作證的事情我很擔心，因為現在甲○
    ○都跟我一樣在看守所，我希望能夠儘快結案讓我出去」等
    語（見偵查卷第77-78 頁），堪認證人王彩育對於前所指證
    事項，翻異前詞，一概指向陳明福，諒係憂慮被告日後有所
    不利於己之舉動，一則係與陳明福發生失和狀況，有其前因
    後果可循，是其陳稱警詢及偵查中所述不實，即難遽予採信
    。
  (五)被告雖又辯稱：其係為藉機商談欠她老闆娘之事，始約定到
    上開查獲現場，惟被告於檢察官偵查中係供稱：「因王彩育
    自稱是上何旅社的員工，我說不認識，感到莫名其妙，就叫
    她等我，我馬上過去」等語，前後所辯已有歧異，且如非認
    識，何以依約前往？亦屬莫名，而悖於常情。何況被告於原
    審法院行準備程序時陳稱：「王彩育打電話給我時有說要買
    海洛因與安非他命」等語（見原審一卷第45頁），足見被告
    對於證人王彩育向其買毒一事，知之甚明，其既仍依約持毒
    前往，所辯商談欠錢或不認識而單純到場云云，自無可採。
    證人即被告所看護之雇主趙正機於原審法院審理時證稱：「
    當日被告在車上聽完電話後，有說一個女孩子要等她，說要
    去甲○○家中玩」云云，尤與被告上開陳述不合；且被告於
    本院審理時自承有施用甲基安非他命惡習，證人趙正機則有
    施用海洛因及甲基安非他命等情，亦據被告於本院審理時供
    明屬實（見本院更一卷第52、53頁），則以被告與證人趙正
    機所具有僱傭及同為吸毒者之關係，證人趙正機上開於原審
    法院之證述，其可信性至為薄弱，不足為被告有利之認定。
  (六)被告警詢時供稱：「警方見我從皮包內取出一包東西後，迅
    速放進嘴巴並作咀嚼狀，我是拿檳榔咀嚼的」云云（見警卷
    第6 頁）；於原審法院審理時辯稱：如吞食上開各6,000 元
    之海洛因及甲基安非他命毒品，將可能致命，故其不可能吞
    食毒品，所吐出之物為檳榔渣云云。惟被告確有於警方盤檢
    時自手提包內取出「東西」放入口中，有警詢筆錄可憑。被
    告當時突遭警方盤檢，並表明被告疑涉販賣毒品之罪，何以
    突然持「檳榔」放入口中咀嚼？殊屬突兀。又被告遭警依現
    行犯逮捕後坐於警車後座，驅車前往醫院途中，旁有警員押
    解看護，被告豈能任意咀嚼檳榔，甚至吐渣？亦違常情。被
    告既有喝水挖吐之舉動，且實際有吐出上開扣案之夾鏈袋，
    可見進入其體內之毒品已非攜帶到場之全數，何況被告究竟
    攜帶多少毒品前來，被告亦未吐實，則被告所謂可能致命云
    云，亦無證據可資佐證，即難為被告有利之採認。
  (七)綜上所述，本案事證明確，被告販賣甲基安非他命，及著手
    販賣，於未交付毒品前即為警查獲而未遂等犯行均堪以認定
    。
三、被告行為後，毒品危害防制條例第4 條已於98年5 月20日修
    正公布施行，修正前毒品危害防制條例第4 條第2 項規定：
    「製造、運輸、販賣第二級毒品者，處無期徒刑或7 年以上
    有期徒刑，得併科新臺幣7 百萬元以下罰金」；修正後則規
    定：「製造、運輸、販賣第二級毒品者，處無期徒刑或7 年
    以上有期徒刑，得併科新臺幣1 千萬元以下罰金」，則修正
    後之規定，就得併科之罰金顯已提高，應以被告行為時之規
    定對被告較為有利。是本件就修正前後毒品危害防制條例第
    4 條第2 項之比較結果，修正後之規定對被告並非較為有利
    ，自應適用98年5 月20日修正公布前即被告行為時之毒品危
    害防制條例規定。
四、按甲基安非他命係屬毒品危害防制條例第2 條第2 項第2 款
    規定之第二級毒品。核被告所為，係犯修正前毒品危害防制
    條例第4 條第2 項之販賣第二級毒品罪及同條第2項、第6項
    之販賣第二級毒品未遂罪。被告所犯上開2 罪中，其著手於
    犯罪之實行而未遂部分，爰依刑法第25條第2 項之規定，按
    既遂犯之刑減輕之。其持有第二級毒品之低度行為應為販賣
    之高度行為所吸收，不另論罪。公訴意旨雖認被告於96年5
    月2 日之犯行係販賣第二級毒品既遂，但起訴事實亦認定被
    告尚未交付毒品與王彩育，該罪自非既遂。而既遂、未遂為
    犯罪之樣態，不涉及罪名之變更，故檢察官以同一罪名之既
    遂罪起訴，法院審理結果，若認應成立同一罪名之未遂罪者
    ，自無庸變更起訴法條。又所謂「集合犯」係指犯罪構成要
    件之行為，依其本質、犯罪目的或社會常態觀之，通常具有
    反覆、繼續之特性，此等反覆、繼續實行之行為，於自然意
    義上雖係數行為，但依社會通念，法律上應僅為一總括之評
    價，法律乃將之規定為一獨立之犯罪類型，而為包括一罪。
    故犯罪是否為包括一罪之集合犯，客觀上，應斟酌其法律規
    定之本來意涵、實現該犯罪目的之必要手段、社會生活經驗
    中該犯罪實行常態及社會通念；主觀上，則視其是否出於行
    為人之一次決意，並秉持刑罰公平原則等情形，加以判斷。
    又刑法上有關販賣之罪（包括販賣毒品、槍械、偽藥、禁藥
    等），在立法者預定之構成要件類型上，並非屬於必須反覆
    或延續實行始能成立之犯罪。且該等販賣行為，常有單一或
    偶發性販賣之情形，亦非絕對具有反覆、延續實行之特徵（
    最高法院99年度台上字第3149號判決參照）。是被告所犯上
    開2 罪，犯意各別，行為互異，應予分論併罰。公訴人認應
    依集合犯規定論以1 罪，尚有誤會，附此敘明。
五、原審認被告販賣第二級毒品甲基安非他命未遂之犯行明確，
    據以論罪科刑，固非無見；惟被告確於96年4 月28日或29日
    販賣第二級毒品予王彩育，原審誤認此部分犯行不能證明，
    即有未洽；又扣案黑色三星牌門號0000000000號係案外人吳
    清源所申請使用，此有卷附中華電信資料查詢表可憑（見原
    審一卷第106 頁），且為被告向吳清源借用者，亦為被告供
    明在卷（見偵卷第7 頁），該行動電話顯非被告所有，原審
    誤認係被告所有供本件販賣毒品所用之物，而予以宣告沒收
    ，亦有未洽。被告上訴意旨否認犯行，指摘原判決不當，固
    無理由，惟原判決既有上開可議，自應由本院將原判決關於
    被告販賣第二級毒品部分予以撤銷改判。審酌毒品戕害人身
    至深且鉅，被告仍無視毒品對他人危害，圖利而販賣毒品供
    他人施用，危害我國社會治安，且其犯罪後並未坦白承認，
    審理中未見悔意，本不宜輕縱；惟被告僅成功販賣毒品1 次
    ，不法利得有限，其第2 次販賣經警及時查獲而未得逞，無
    實質獲利，所從事看護工作，有正當職業，家有子女3 人，
    夫未同住等一切情狀，就其所犯上開2 罪，爰分別量處如主
    文第2 項所示之刑，並定其應執行之刑。被告販賣第二級毒
    品所得之交易價金3,000 元，雖未扣案，惟係被告販賣第二
    級毒品所得之財物，應依毒品危害防制條例19條第1 項規定
    宣告沒收，如全部或一部不能沒收時，以其財產抵償之；扣
    案夾鏈袋殘留甲基安非他命成分，已如上述，其既經咀嚼，
    碎成4 片，各皺成一團，所殘留之毒品自難以析離，應不問
    屬犯人與否，均依毒品危害防制條例第18條第1 項前段之規
    定，宣告沒收銷燬之。另扣案黑色三星牌行動電話1 支（含
    搭配使用之0000000000號SIM 卡）雖為被告持以販賣毒品所
    用之物，惟非屬被告所有，已如上述，自不得宣告沒收。
參、不另為無罪諭知部分：
一、公訴意旨另認：被告於96年3 月中旬起至本件查獲之96年5
    月2 日前某日止，另以每次約3,000 元之代價，販賣相當數
    量之甲基安非他命與王彩育2 次（起訴書所載3 次犯行，惟
    其中96年4 月28日或29日犯行部分係有罪，已如上述，故此
    部分僅餘2 次犯行），並均相約在高雄縣東方技術學院交付
    之，因認被告於上開時間內亦涉有販賣第二級毒品罪嫌。
二、按「犯罪事實應依證據認定之，無證據不得認定犯罪事實」
    、「不能證明被告犯罪者，應諭知無罪之判決」，刑事訴訟
    法第154 條第2 項、第301 條第1 項分別定有明文。且按施
    用毒品者所稱其向某人買受毒品之指證，不得作為有罪判決
    之唯一證據，仍須調查其他必要之證據，資以補強其指證之
    真實性，始為適法。又關於毒品施用者其所稱向某人購買毒
    品之供述，必須補強證據佐證，係指毒品購買者之供述縱使
    並無瑕疵，仍須補強證據佐證而言，以擔保其供述之真實性
    。該所謂補強證據，必須與該施用毒品者關於相關毒品交易
    之供述，具有相當程度之關連性，因該補強證據之佐證，足
    使一般人對於施用毒品之供述無合理之懷疑存在，而得確信
    其為真實，始足當之（最高法院96年度台上字第351 號判決
    意旨參照）。本件被告於上揭時地販賣甲基安非他命予王彩
    育之事實，固已認定屬實如上，但證人王彩育所稱其另向被
    告購買第二級毒品甲基安非他命2 次之部分，除王彩育之指
    證外，卷內並無其他事證資以補強、核實。證人王彩育手機
    螢幕照片雖有被告手機門號，僅能證明2 人可能有所聯繫，
    亦不足為王彩育供述被告另有販賣此部分毒品犯行之佐證。
    依上說明，不能以有施用毒品之證人為單一指證，而推認被
    告涉有此部分販賣毒品罪嫌。此部分被訴事實既屬不能證明
    ，本均應為無罪之諭知，惟起訴意旨認此部分如成立犯罪，
    與上開論證屬實之犯行具有集合犯之實質上一罪之關係，故
    均不另為無罪之諭知，併此敘明。
肆、被告被訴販賣第一級毒品部分經原審判決無罪後，未據檢察
    官上訴，故不另論列，附此敘明。
據上論斷，應依刑事訴訟法第369 條第1 項前段、第364 條、第
299 條第1 項前段，修正前毒品危害防制條例第4 條第2 項、第
6 項、第18條第1 項前段、第19條第1 項，刑法第2 條第1 項前
段、第11條、第25條第2 項、第51條第5款，判決如主文。
本案經檢察官張其主到庭執行職務。
中    華    民    國    99    年    7     月    22    日
                    刑事第十庭  審判長法  官 陳中和
                                      法  官 李政庭
                                      法  官 林水城
以上正本證明與原本無異。
如不服本判決應於收受本判決後10日內向本院提出上訴書狀，其
未敘述上訴理由者，並得於提起上訴後10日內向本院補提理由書
狀（均須按他造當事人之人數附繕本）「切勿逕送上級法院」。
中    華    民    國    99    年    7     月    22    日
                                      書記官 蔡佳君
附錄本件判決論罪科刑法條：
毒品危害防制條例第4條
製造、運輸、販賣第一級毒品者，處死刑或無期徒刑；處無期徒
刑者，得併科新臺幣1 千萬元以下罰金。
製造、運輸、販賣第二級毒品者，處無期徒刑或7 年以上有期徒
刑，得併科新臺幣7 百萬元以下罰金。
製造、運輸、販賣第三級毒品者，處5 年以上有期徒刑，得併科
新臺幣5 百萬元以下罰金。
製造、運輸、販賣第四級毒品者，處3 年以上10年以下有期徒刑
，得併科新臺幣3 百萬元以下罰金。
製造、運輸、販賣專供製造或施用毒品之器具者，處1 年以上7
年以下有期徒刑，得併科新臺幣1 百萬元以下罰金。
前五項之未遂犯罰之。

司法院資訊處製作；財團法人民間司法改革基金會備份。
